臺灣高等法院臺中分院刑事判決　　　　 96年度上易字第472號
上　訴　人
即　被　告　丙○○○
　　　　　　乙○○
上列上訴人等因偽造文書案件，不服臺灣彰化地方法院95年度易
字第773號中華民國96年1月10日第一審判決（起訴案號：臺灣彰
化地方法院檢察署95年度偵字第5692、5693號），提起上訴，本
院判決如下：
    主  文
原判決關於丙○○○、乙○○部分，均撤銷。
乙○○共同明知為不實之事項，而使公務員登載於職務上所掌之
公文書，足以生損害於公眾及他人，處有期徒刑月，如易科罰
金，以銀元佰元即新臺幣玖佰元折算壹日。
丙○○○無罪。
    事  實
一、乙○○與甲○○（經原審判處有期徒刑3月確定）係夫妻關
    係，丙○○○與乙○○係母女關係。緣乙○○、甲○○與丙○○○於民國（下同）86年間出資參與甲○○之兄林廷聰所
    興建之10棟房屋建案，由丙○○○擔任其中坐落彰化縣鹿港
    鎮○○段1108建號即門牌號碼彰化縣鹿港鎮溝墘里溝墘巷63
    之13號房屋（下稱系爭房屋）之起造人，嗣上開10棟房屋建
    案興建完成後，林廷聰即委由黃如琴於86年4月23日辦理該
    10棟房屋之建物所有權第一次登記，並由丙○○○登記為系
    爭房屋之所有權人，黃如琴於領取系爭房屋建物所有權狀後
    ，於86年8月21日將該建物所有權狀交付予林廷聰。乙○○
    與甲○○均明知系爭房屋之建物所有權狀自始即由林廷聰持
    有並未遺失，竟因與林廷聰就上開房屋建案發生糾紛，而共
    同基於使公務員登載不實事項於公文書之犯意聯絡，推由乙○○以不知情丙○○○之名義，於92年5月30日至彰化縣鹿
    港地政事務所，以系爭房屋之建物所有權狀業於90年3月2日
    遺失為由，向彰化縣鹿港地政事務所申請系爭房屋之建物所
    有權狀補發事宜，使該地政事務所承辦人員將此不實事項登
    載於職務上所掌之建物登記簿上，而據以辦理公告，繼而於
    公告期滿後補發系爭房屋之建物所有權狀，足以生損害於地
    政機關對建物所有權狀發給業務管理之正確性及書狀保管人
    林廷聰之權益。
二、案經丁○○告發由臺灣彰化地方法院檢察署檢察官偵查起訴
    。
    理  由
壹、上訴人即被告（下稱被告）乙○○部分：
一、訊據被告乙○○固坦承上訴人即被告（下稱被告）丙○○○
    前經登記為系爭房屋之所有權人，由其至彰化縣鹿港地政事
    務所，以系爭房屋之建物所有權狀遺失為由申請補發之事實
    ，然矢口否認有何使公務員登載不實事項於公文書之犯行，
    辯稱：其找不到系爭建物之所有權狀，才誤以為該所有權狀
    已經遺失，不知道該所有權狀由林廷聰持有云云。經查：
  (一)林廷聰於86年5月7日將系爭房屋出賣予丁○○，並委由黃如
    琴於86年6月17日向彰化縣鹿港地政事務所申請系爭房屋之
    所有權移轉登記，經該地政事務所以86鹿登字第5354號受理
    在案，然因上開房屋建案於被告丙○○○與林廷聰之間發生
    糾紛，由甲○○以被告丙○○○名義先於86年6月2日寄發彰
    化府前郵局第273號存證信函予黃如琴，以被告丙○○○與
    承造人就系爭房屋之權責問題尚未解決為由，要求黃如琴暫
    停辦理系爭房屋之過戶手續；復於86年6月20日具狀向彰化
    縣鹿港地政事務所申請暫停辦理系爭房屋之所有權移轉登記
    案，此有彰化縣鹿港地政事務所86鹿登字第5354號土地登記
    申請書1件（見他字偵查卷第109至112頁）、彰化縣鹿港地
    政事務所95年5月25日鹿地一字第0950003168號函及隨函檢
    附之申請書、存證信函各1件（見他字偵查卷第127至129 頁
    ）在卷為證。參以同案被告甲○○於檢察事務官詢問時，亦
    自承：「（辦理建物過戶已提供所有權狀給黃如琴，是否如
    此？）過戶時是必備的文件。」等語（見他字偵查卷第150
    頁）。被告乙○○與甲○○既知悉辦理建物所有權移轉登記
    ，必須檢附建物所有權狀，復於86年6月間，先後以被告丙○○○名義具函要求黃如琴、彰化縣鹿港地政事務所暫緩辦
    理系爭房屋之所有權移轉登記，足徵被告乙○○於86年6 月
    間，確實明知系爭房屋之建物所有權狀當時已由林廷聰持交
    黃如琴，並委由黃如琴向彰化縣鹿港地政事務所辦理系爭房
    屋之所有權移轉登記事宜甚明。
  (二)被告乙○○與甲○○共同以被告丙○○○名義於86年6月20
    日具狀向彰化縣鹿港地政事務所申請暫停辦理系爭房屋之
    所有權移轉登記案後，該地政事務所即於同日駁回系爭房屋
    所有權移轉登記之申請，此有彰化縣鹿港地政事務所土地登
    記案件駁回理由簽辦單1紙在卷可佐（見他字偵查卷第113頁
    ）；其後，黃如琴即於86年8月21日將系爭房屋之建物所有
    權狀交還予林廷聰，由林廷聰持有該建物所有權狀迄今等情
    ，迭據證人林廷聰於檢察事務官詢問時、黃如琴於檢察事務
    官詢問與原審分別證述綦詳（見交查字偵查卷第70頁；他字
    偵查卷第52、64、65頁；原審卷第54頁），且互核相符，並
    有林廷聰於86年8月21日所簽立、交由黃如琴收執之證明書1
    紙（見他字偵查卷第54頁）附卷可考。況且，被告乙○○與
    甲○○於86年6月起，即因上開房屋建案與林廷聰發生糾紛
    ，黃如琴既明知其情，當無可能擅自將系爭房屋之建物所有
    權狀交付予委託人林廷聰以外之人，而林廷聰於糾紛未處理
    前，亦無率將系爭房屋之建物所有權狀交付予被告乙○○與
    甲○○之理，足徵證人黃如琴、林廷聰上開證述，應可採信
    。是以，黃如琴於受林廷聰委託辦理系爭房屋所有權移轉登
    記事宜，而遭彰化縣鹿港地政事務所駁回後，係將系爭房屋
    之建物所有權狀交還委託人林廷聰，並非交付予被告乙○○
    與甲○○，且系爭房屋之建物所有權狀確由林廷聰持有迄今
    ，應堪認定。
  (三)被告乙○○與甲○○於86年6月間，即因上開房屋建案與林
    廷聰發生糾紛，即以被告丙○○○名義先後發函，要求黃如
    琴、彰化縣鹿港地政事務所暫停辦理系爭房屋之所有權移轉
    登記等情，已如前述；嗣丁○○因要求被告丙○○○辦理系
    爭房屋所有權移轉登記未果，而於86年8月26日具狀向台灣
    彰化地方法院對被告丙○○○提起民事訴訟，經該法院以86
    年訴字第863號受理在案，此有原審法院86年度訴字第863號
    民事判決1件（見交查字偵查卷第28至32頁）在卷為憑，並
    經原審依職權調取該民事卷宗核閱無訛；其後，以被告丙○○○名義登記之系爭房屋糾紛，於86年至95年間，先後與陳
    孟哲、丁○○進行民事訴訟，此有台灣彰化地方法院91年11
    月1日87年度訴字第513號民事判決1件（見交查字偵查卷第
    33至45頁）、同法院彰化簡易庭94年度彰簡字第335號宣示
    判決筆錄1紙（見交查字偵查卷第85頁）在卷為證，並經原
    審依職權調取該法院95年度訴字第509號民事卷宗核閱明確
    。本件被告乙○○與甲○○既於86年6月間，即因上開被告
    丙○○○名義房屋建案與林廷聰發生糾紛，並明知系爭房屋
    之建物所有權狀當時係由林廷聰所持有，復自86年8月起迄
    95年間，持續因系爭房屋之糾紛，先後與丁○○、陳孟哲進
    行民事訴訟，則被告乙○○與甲○○就其等始終未曾持有系
    爭房屋之建物所有權狀一節，當應記憶甚詳，是被告乙○○
    辯稱：其等找不到系爭建物之所有權狀，才誤以為該所有權
    狀已經遺失，不知道該所有權狀由林廷聰持有云云，顯係事
    後卸責之詞，不足採信。
  (四)此外，復有證人丁○○、林廷聰、黃如琴分別於檢察事務官
    詢問時及原審之證言可佐（見交查字偵查卷第46、47、70頁
    ；他字偵查卷第18至19頁、第46至47頁、第52頁、第64至66
    頁；原審卷第52至55頁），並有建物登記第二類謄本、建築
    改良物所有權狀、補發之建物所有權狀、彰化縣鹿港地政事
    務所94年12月21日鹿地一字第0940007640號函及隨函檢附之
    被告丙○○○申請補發系爭房屋建物所有權狀之92鹿登字第
    3575號土地登記申請書、公告、切結書暨相關資料1份、彰
    化縣鹿港地政事務所95年3月22日鹿地一字第0950001645 號
    函及隨函檢附之系爭房屋所有權第一次登記之86年鹿登字第
    160號土地登記申請書與相關證件、系爭房屋所有權移轉登
    記之86年鹿登字第4348號土地登記申請書與相關證件各1份
    、彰化縣鹿港地政事務所95年6月8日鹿地一字第0950003507
    號函各1件在卷可稽（見交查字偵查卷第8頁、第47至63頁；
    他字偵查卷第23至39頁、第132頁）。本件事證明確，被告
    乙○○事證明確，其所否認與辯解委無可採，其之犯行堪予
    認定，應依法論科。
二、按被告乙○○行為後，刑法及刑法施行法業於94年2月2日經
    總統修正公布，並於95年7月1日施行（下稱新刑法，修正前
    刑法下稱舊刑法），參酌最高法院95年5月23日刑事庭第8次
    會議決議，新刑法第2條第1項之規定，係規範行為後法律變
    更所生新舊法律比較適用之準據法，於新刑法施行後，應適
    用新刑法第2條第1項之規定，為「從舊從輕」之比較。另於
    比較時應就罪刑有關之共犯、未遂犯、想像競合犯、牽連犯
    、連續犯、結合犯，以及累犯加重、自首減輕暨其他法定加
    減原因（如身分加減）與加減比例等一切情形，本於統一性
    及整體性原則，綜其全部罪刑之結果而為比較。茲分述如下
    ：
  (一)刑法第28條關於共犯之規定，由「2人以上共同實施犯罪之
    行為者，皆為正犯」，修正為「2人以上共同實行犯罪之行
    為者，皆為正犯」，惟上述用語上之修正，乃因「實施」一
    詞之範圍，在解釋上是否包括「陰謀共同正犯」及「預備共
    同正犯」存有爭議，為杜爭議，明白宣示本條不包括「陰謀
    共同正犯」及「預備共同正犯」，但仍包括共謀共同正犯，
    乃將「實施」修正為「實行」（刑法修正理由參照），經比
    較新、舊法後，並無有利或不利之情形。
  (二)刑法第33條第5款關於罰金刑之規定，由「罰金：1元以上」
    修正為「罰金：新臺幣1千元以上，以百元計算之」，刑法
    第214條使公務員登載不實事項於公文書罪關於「或5百元以
    下罰金」之罰金刑部分，經比較新、舊法結果，應以被告行
    為時之法律即修正前第33條第5款規定，較有利於被告。又
    刑法施行法第1條之1增訂施行前，依罰金罰鍰提高標準條例
    第1條前段、現行法規所定貨幣單位折算新臺幣條例第2條規
    定，刑法第214條使公務員登載不實事項於公文書罪關於「
    或5百元以下罰金」之罰金刑部分，應提高折算為「或新臺
    幣1萬5千元以下罰金」。刑法施行法修正增訂第1條之1規定
    ：「中華民國94年1月7日刑法修正施行後，刑法分則編所定
    罰金之貨幣單位為新臺幣。94年1月7日刑法修正時，刑法分
    則編未修正之條文定有罰金者，自94年1月7日刑法修正施行
    後，就其所定數額提高為30倍。但72年6月26日至94年1月7
    日新增或修正之條文，就其所定數額提高為3倍。」依增訂
    條文提高並改為新臺幣後，刑法第214條使公務員登載不實
    事項於公文書罪關於「或5百元以下罰金」之罰金刑部分，
    亦同為「或新臺幣1萬5千元以下罰金」，經比較新、舊法後
    ，結果並無不同。
  (三)經綜合比較新、舊法之結果，新法並未有利於被告乙○○，
    依刑法第2條第1項前段規定，本案自應適用被告行為時之法
    律規定。
  (四)刑法關於易科罰金之折算標準，修正公布並施行，易科罰金
    不在前述綜合比較之範圍，此部分於新法施行後，應依新法
    第2條第1項規定，適用最有利於行為人之法律（最高法院95
    年度第八次刑事庭會議決議參照）。再刑法第41條第1項前
    段關於易科罰金折算標準之規定，由「犯最重本刑為5年以
    下有期徒刑以下之刑之罪，而受6個月以下有期徒刑或拘役
    之宣告，因身體、教育、職業、家庭之關係或其他正當事由
    ，執行顯有困難者，得以1元以上3元以下折算1日，易科罰
    金。」修正為「犯最重本刑為5年以下有期徒刑以下之刑之
    罪，而受6個月以下有期徒刑或拘役之宣告者，得以新臺幣
    1千元、2千元或3千元折算一日，易科罰金。」修正前刑法
    第41條第1項前段之易科罰金折算標準，依修正刪除前之罰
    金罰鍰提高標準條例第2條規定，應就其原定數額提高為1百
    倍折算1日，並依現行法規所定貨幣單位折算新臺幣條例第
    2條規定，以新臺幣元之3倍折算之，亦即，修正前刑法第41
    條第1項前段之易科罰金折算標準，應以銀元1百元以上3 百
    元以下即新臺幣3百元以上9百元以下折算為1日。經比較新
    、舊法結果，本案易科罰金部分，應以被告行為時之法律最
    有利於被告，依刑法第2條第1項前段規定，自應適用被告行
    為時之法律即修正前刑法第41條第1項前段、修正前罰金罰
    鍰提高標準條例第2條規定，諭知易科罰金之折算標準。
三、核被告乙○○所為，係犯刑法第214條之使公務員登載不實
    事項於公文書罪。被告乙○○與甲○○之間，就上開犯行，
    具有犯意聯絡與行為分擔，為共同正犯。被告乙○○利用不
    知情之被告丙○○○實施犯罪，為間接正犯。原判決認被告
    乙○○罪證明確而予科刑，固非無見，惟查：被告丙○○○
    於本案並不知情（詳如後述），原審遽認被告乙○○與丙○○○有共同正犯關係，尚有未洽。被告乙○○否認有犯罪而
    起上訴，固無理由，惟原判決既有上述可議之處，自無可維
    持，應由本院將原判決關於被告乙○○部分撤銷改判。爰審
    酌被告乙○○無前科紀錄，素行尚佳，以被告丙○○○名義
    領得補發之建物所有權狀後，並未用以將系爭房屋過戶予他
    人或為其他使用，對地政機關與林廷聰所生危害程度尚屬輕
    微，及其犯罪之動機、目的、手段、生活狀況、智識程度，
    暨犯罪後未能坦承犯行等一切情狀，量處如主文第2項所示
    之刑罰，並諭知易科罰金之折算標準。
貳、被告丙○○○部分：
一、公訴意旨略以：被告丙○○○與乙○○係母女關係，與乙○○、甲○○於86年間出資參與林廷聰所興建上開房屋建案，
    由被告丙○○○擔任其中系爭房屋之起造人，嗣房屋建案興
    建完成後，由被告丙○○○登記為系爭房屋之所有權人，竟
    與乙○○、甲○○均明知系爭房屋之建物所有權狀自始即由
    林廷聰持有並未遺失，竟因與林廷聰就上開房屋建案發生糾
    紛，而共同基於使公務員登載不實事項於公文書之犯意聯絡
    ，推由乙○○至彰化縣鹿港地政事務所，以系爭房屋之建物
    所有權狀遺失為由，向彰化縣鹿港地政事務所申請系爭房屋
    之建物所有權狀補發事宜，使該地政事務所承辦人員將此不
    實事項登載於職務上所掌之建物登記簿上，而據以辦理公告
    ，繼而於公告期滿後補發系爭房屋之建物所有權狀予丙○○○，足以生損害於地政機關對建物所有權狀發給業務管理之
    正確性及書狀保管人林廷聰之權益。因認被告丙○○○涉犯
    刑法第214條之使公務員登載不實事項於公文書罪嫌。
二、按犯罪事實應依證據認定，無證據不得認定犯罪事實；又不
    能證明被告犯罪者，應諭知無罪之判決，刑事訴訟法第154
    條第2項、第301條第1項分別定有明文。又認定不利於被告
    之事實，須依積極證據，苟積極證據不足為不利於被告事實
    之認定時，即應為有利於被告之認定，更不必有何有利之證
    據（最高法院30年上字第816號判例參照）。公訴人認被告
    丙○○○涉犯使公務員登載不實事項於公文書犯行，無非據
    告訴人丁○○、證人林廷聰、黃如琴之供證情節，為其論據
    。惟訊據被告丙○○○固均坦承其前經登記為系爭房屋之所
    有權人，且由被告乙○○至彰化縣鹿港地政事務所，以系爭
    房屋之建物所有權狀業已遺失為由，向彰化縣鹿港地政事務
    所申請系爭房屋之建物所有權狀補發事宜，然堅決否認有何
    使公務員登載不實事項於公文書之犯行，辯稱：伊人在高雄
    ，只有出錢投資，其餘事宜是甲○○在處理，伊不瞭解等語
    。系爭房屋固登記為被告丙○○○名義所有，同案被告乙○○、甲○○以房屋所有權狀遺失為由，申請彰化縣鹿港地政
    事務所承辦公務員補發房屋所有權狀，該當刑法第214 條之
    使公務員登載不實事項於公文書罪責，如前所述，應審究者
    為被告丙○○○與同案被告乙○○、甲○○是否有犯意之聯
    絡及行為之分擔，而為共同正犯？經查：
  (一)證人即共同被告甲○○於偵查中供稱：「是林廷聰要求把丙○○○作為63之3號的起造人，是為了節稅。有口頭約定，
    我有徵詢丙○○○的意見」等語（見他偵查卷第65頁），另
    於原審證稱：「（你與丙○○○的這兩間房子，如何處理？
    ）配合銷售而出售。」（見原審卷第57頁），核與證人林廷
    聰於偵查中亦供證：「當時是為了節稅，所以將丙○○○作
    為人頭。我也將甲○○及我三哥、二姊作為起造人之一。是
    為了節省營業稅及契稅」等語（見交查字偵查卷第65頁）相
    符合，可見被告丙○○○雖有投資系爭房屋，並登記為起造
    人、所有人名義，但實際係由同案被告甲○○進行與其他合
    夥人之運作，被告丙○○○並未實際參與。至於為何向彰化
    縣鹿港地政事務所聲明異議及申請補發房屋所有權狀？證人
    甲○○於原審證稱：「（為何要出異議？）因為我名下所有
    的房子賣出後，我沒有分得應得的錢，我是委託他們出售的
    ，我擔心丙○○○名下的房子如果賣出後還拿不到錢，所以
    才會提出異議。（丙○○○名下的房子為何申請補發所有權
    狀？）時間已經經過6年了，而且民事訴訟也獲得勝訴，想
    要處理。丁○○不想購買只是住在那邊，丁○○真意如何也
    不清楚，只稱他要與林廷聰商量，因想要處理才會去尋找建
    物所有權狀，後來因為找不到，以才會由乙○○去地政機關
    申請補發」等語（見原審卷第57頁），亦與被告乙○○於審
    供稱：為何丁○○沒有給錢，卻一直住在系爭房屋，所以申
    請所有權狀確認產權有無被過戶等情（見原審卷第85頁）相
    符合，可見申請補發房屋所有權狀，係被告丙○○○不知原
    委之情形下，由被告乙○○與甲○○以被告丙○○○之名義
    申請，被告丙○○○實不知房屋所有權狀否真正遺失。
  (二)參以被告丙○○○居住在高雄市，有其年籍資料在卷可按，
    而於86年6月2日以被告丙○○○名義寄發予黃如琴之存證信
    函，內容為：以其與承造人就系爭房屋之權責問題尚未解決
    為由，要求黃如琴暫停辦理系爭房屋之過戶手續等語，卻係
    由彰化府前郵局第273號寄發（見他字偵查卷第115頁），顯
    然此存證信函居住在彰化縣之同案被告乙○○、甲○○所寄
    發。又於90年3月2日向申請彰化縣鹿港地政事務所承辦公務
    員補發房屋所有權狀者，亦係由被告丙○○○委託被告乙○○申請之，亦有土地登記申請書在卷可據（見交查字偵查卷
    第50頁）。因此，被告丙○○○辦稱：關於系爭房屋補發有
    權狀之事宜，伊住在高雄市，並不知情等語，尚堪採信。
三、綜上所述，於積極證據不足為不利於被告丙○○○事實之認
    定時，依前揭法律規定及判例意旨，自應為有利於被告丙○○○事實之認定。本院復查無其他確切之事證，足認被告丙○○○有公訴人所指使公務員登載不實事項於公文書之犯行
    ，是被告丙○○○被訴犯行尚屬不能證明，原審疏未詳查遽
    予論罪科刑，容有未洽，被告丙○○○上訴意旨據此指摘原
    判決不當，為有理由，自應由本院將原判決關於被告丙○○○部分均撤銷，並另為其無罪之諭知。
據上論斷，應依刑事訴訟法第369條第1項前段、第364條、第299
條第1項前段、第301條第1項，刑法第2條第1項前段、第28條（
修正前）、第214條，第41條第1項前段（修正前），罰金罰鍰提
高標準條例第1條前段、第2條（修正前），判決如主文。
本案經檢察官戊○○到庭執行職務。
中　　華　　民　　國　　96　　年　　5 　　月　　30　　日
            刑事第七庭    審判長法　官  林  榮  龍
                                法　官  鄭  永  玉
                                法　官  江  錫  麟
上列正本證明與原本無異。
不得上訴。
                                書記官  劉  建  智
中　　華　　民　　國　　96　　年　　5 　　月　　30　　日
附錄論罪科刑法條：
刑法第214條：
  明知為不實之事項，而使公務員登載於職務上所掌之公文書，
  足以生損害於公眾或他人者，處3年以下有期徒刑、拘役或5百
  元以下罰金。
